【裁判字號】    99,簡上,148
【裁判日期】    990812
【裁判案由】    確認本票債權關係不存在
【裁判全文】
臺灣高雄地方法院民事判決             99年度簡上字第148號
上  訴  人  甲○○
訴訟代理人  陳豐裕律師
被上訴人    乙○○
訴訟代理人  許明德律師
            鄭勝智律師
上列當事人間請求確認本票債權關係不存在事件，上訴人對於民
國99年3 月10日本院高雄簡易庭98年度雄簡字第3137號第一審判
決提起上訴，經本院於民國99年7 月29日言詞辯論終結，判決如
下：
    主      文
上訴駁回。
第二審訴訟費用由上訴人負擔。
  事  實
一、被上訴人主張：上訴人以被上訴人因借款關係而簽發票據號
    碼444700號，發票日民國97年4 月1 日，面額新台幣（下同
    ）3, 285,000元之本票（下稱系爭本票) ，聲請本院98年司
    票字第6273號裁定准予強制執行，然被上訴人並未向上訴人
    借貸上開款項，亦未在系爭本票上簽名，本票上「乙○○」
    之簽名係屬偽造，又被上訴人雖曾於86、87年間向上訴人借
    款並曾另簽發支票交付，惟均早已清償完畢，與上訴人間並
    無債權債務關係存在，僅因上訴人挪用其母親款項，為取信
    其母親而要求被上訴人在系爭本票上填載金額，用以交付其
    母以證明並無挪用情事，被上訴人於填載金額欄等後即認有
    疑慮而未簽名，故系爭本票並未完成應記載事項，簽名係偽
    造；被上訴人自得訴請確認系爭本票之債權不存在。並聲明
    ：確認上訴人持有台灣高雄地方法院98年度司票字第6273號
    本票裁定所示，被訴人名義於97年4 月1 日簽發，票據號碼
    444700號，票面金額為3,285,000 元之本票債權不存在。
二、上訴人則以：上訴人對被上訴人提起詐欺訴訟，被上訴人曾
    於偵查中自陳本票印文為真，縱簽名非被上訴人所為，亦不
    得主張本票係偽造，被上訴人係於89年間持另6 紙支票向上
    訴人借款後，91年間簽發票號444678號面額3,290,000 元之
    本票交付上訴人以換回上開支票，之後於92年1 月30日清償
    5,000 元，而再簽發票號444684號面額3,285,000 元之本票
    ，並立有切結書表示願償還本票金額，後被上訴人再於97年
    4 月1 日簽發系爭本票以換回上開本票，故被上訴人確實因
    向上訴人借款而簽發系爭本票。並聲明：被上訴人之訴駁回
    。
三、原審經審理結果，確認上訴人所持有系爭本票債權對被上訴
    人不存在。上訴人就敗訴部分提起上訴，並於本院聲明：(一)
    原判決廢棄。(二)被上訴在第一審之訴駁回。(三)第一、二審訴
    訟費用由被上訴人負擔。被上訴人則聲明：上訴駁回。
四、兩造不爭執及爭執事項：
    不爭執事項：
  (一)上訴人執系爭本票，聲請本院98年票字第6273號本票裁定准
    許強制執行。
    爭執事項：
  (一)系爭本票上印文是否為被上訴人所有？被上訴人應否負授權
    責任？
  (二)被上訴人訴請確認系爭本票債權不存在有無理由？
五、本院判斷如下：
  (一)系爭本票上印文是否為被上訴人所有？被上訴人應否負授權
    責任？
  1.按確認之訴非原告有即受確認判決之法律上利益者，不得提
    起。所謂即受確認判決之法律上利益，係指法律關係之存否
    不明確，原告主觀上認其在法律上之地位有不安之狀態存在
    ，且此種不安之狀態，能以確認判決將之除去者而言，若縱
    經法院判決確認，亦不能除去其不安之狀態者，即難認有受
    確認判決之法律上利益 (最高法院52年台上字第1240號判例
    意旨參照) 。本件上訴人執有以被上訴人名義簽發之系爭本
    票，且執以聲請強制執行，業經本院98年度票字第6273號裁
    定准許，此為兩造所不爭，且有本票裁定可參，而被上訴人
    否認有簽發系爭本票，則上訴人私法上地位確有危殆，且此
    危殆可以本院之確認判決除去之，是上訴人提起本件訴訟具
    有確認利益，合先敘明。
  2.按當事人主張有利於己之事實者，應就事實有舉證之責任，
    民事訴訟法第277 條定有明文。支票（本票亦同）為無因證
    券，僅就支票作成前之債務關係，無庸證明其原因而已，至
    該支票本身是否真實，即是否為發票人所作成，即應由支票
    債權人負證明之責，有最高法院50年度臺上字第1659號判例
    意旨可資參照。故發票人主張本票係偽造，依修正前非訟事
    件法第101 條第1 項（按即修正後第195 條第1 項）之規定
    ，對執票人提起確認本票係偽造或本票債權不存在之訴，應
    由執票人就本票為真正之事實，先負舉證責任，亦經最高法
    院65年度第6 次民庭庭推總會決議(一)明確。是以，系爭本票
    為被上訴人所簽發或授權第三人簽發之事實，自應由上訴人
    負舉證之責。
  3.經查，系爭本票經原審送鑑定結果，認簽名欄之筆跡確非被
    上訴人所為乙節，有本票影本、本票裁定影本及法務部調查
    局99年1 月12日調科貳字第09900006230 號鑑定書等為證，
    又上訴人迄今並未提出證據證明系爭本票上之簽名為被上訴
    人所為，是此，被上訴人主張系爭本票上之簽名非其所簽立
    等語，尚可採信。
  4.至上訴人主張系爭本票上「乙○○」之印文與被上訴人職務
    上之印文相符，可認系爭本票應係由被上訴人所簽發云云。
    惟查：
  (1)雖被上訴人於刑事案件偵訊時曾供陳：447700的印章（即系
    爭本票）是伊工作上放在桌上之職章等語。惟按自認，係指
    當事人對於他造所主張不利於己之事實，於訴訟上承認其為
    真實，此項自認，限於本訴訟中為之【參見吳明軒著，中國
    民事訴訟法（中冊）第845 頁，89年9 月修訂5 版】。當事
    人之一造，在他訴訟事件所為不利於己之陳述，縱使與他造
    主張之事實相符，亦僅可為法院依自由心證認定事實之資料
    ，究未可與民事訴訟法第279 條所稱之自認同視。又當事人
    在刑事案件所為不利於己之陳述，本未可與民事訴訟法第27
    9 條所謂之自認同視，尚須審究其與實際情形是否相符，依
    自由心證以為取捨之依據（最高法院28年上字第2171號、44
    年臺上字第988 號判例意旨參照）。承上所述，被上訴人並
    非在本案中陳稱系爭本票上之印文為其職章等語，況本院尚
    難僅因被上訴人於他案之陳述，遽認系爭本票上之印文為被
    上訴人之職章，簡言之，本院須審究被上訴人上開所述是否
    與事實相符，始得認定系爭本票上印章之真偽。
  (2)為判斷系爭本票上印章之真偽，本院向被上訴人任職之國軍
    左營總醫院調取其上蓋有被上訴人職章之文件資料（見本院
    卷第50-52 頁），另參以上訴人自行提出其上蓋有被上訴人
    印章之文件資料（見本院卷第68-72 頁），經比對後認：「
    經目視核對系爭本票上所蓋的『乙○○』的印文與上訴人甲
    ○○所提上開附件上「乙○○」的印文樣式，關於『翠』」
    字下面『卒』橫桿部分，系爭本票上『卒』字的橫桿較長，
    其他文件上『卒』字的橫桿較短」、「經本院合議庭勘驗，
    以本院卷第89頁為範本，本院卷第90頁到92頁的『曹』字下
    方『日』與第89頁的『曹』字下方『日』不同，93頁不清楚
    不勘驗」等語（見本院卷第87頁及第103 頁）。是此，經本
    院勘驗系爭本票上「乙○○」之印文，確與被上訴人在國軍
    左營總醫院文書資料上蓋用之職章不符。雖上訴人主張係因
    用印深淺或影印放大而不符之情，惟系爭本票上「乙○○」
    之印文樣式確與國軍左營總醫院文書上「乙○○」之印文形
    體明顯不符，並無因印泥淤積或印色暈散不勻或紋線粗化致
    無確認紋線特徵之情，是此，上訴人主張系爭本票上印章與
    被上訴人職務上使用之印章相符云云，並非實情，要難採信
    。
  5.綜上，上訴人未能舉出其他證據以實其說，準此，上訴人主
    張系爭本票之「乙○○」印文為真正云云，自不足採。
  (二)上訴人雖又辯稱：被上訴人將系爭本票交予上訴人，其應負
    授權之責任云云。然被上訴人否認其有授權上訴人簽發系爭
    本票之舉，揆諸前開規定，上訴人自應就被上訴人已授權予
    上訴人之事實，負舉證之責，然上訴人並未提出證據以實其
    說，是上訴人上開所辯，亦無足取。
  (三)被上訴人訴請確認系爭本票債權不存在有無理由？
    系爭本票並非被上訴人簽發或授權簽發，被上訴人亦毋庸負
    表見代理之授權人責任，既如上述，被上訴人訴請確認系爭
    本票債權不存在自有理由。
六、綜上所述，被上訴人訴請確認上訴人執有之系爭本票債權不
    存在，自有理由，應予准許。原審為被上訴人勝訴之判決，
    並無違誤，上訴人仍執陳詞指摘原判決不當，求予廢棄改判
    ，為無理由，應予駁回。
七、本件事證已明，兩造其餘攻擊防禦方法及所舉證據，於判決
    之結果不生影響，爰不一一論述，併此敘明。
八、據上論結：本件上訴為無理由，依民事訴訟法第436 條之1
    第3項 、第449 條第1 項、第78條，判決如主文。
中    華    民    國    99    年    8     月    12    日
                  民事第一庭審判長法  官  黃國川
                                  法  官  林岳葳
                                  法  官  張茹棻
上為正本係照原本作成。
本判決不得上訴。
中    華    民    國    99    年    8     月    12    日
                                  書記官  黃美秀

司法院資訊處製作；財團法人民間司法改革基金會備份。
